【裁判字號】    98,消債抗,58
【裁判日期】    980227
【裁判案由】    聲請更生程序
【裁判全文】
臺灣高雄地方法院民事裁定            98年度消債抗字第58號
抗  告  人  甲○○
上列抗告人因消費者債務清理條例聲請更生程序事件，對於中華
民國97年12月30日本院97年度消債更字第1105號裁定提起抗告，
本院裁定如下：
    主  文
抗告駁回。
抗告程序費用新臺幣壹仟元由抗告人負擔。
    理  由
一、抗告意旨略以：伊因積欠花蓮企銀等債權人計新台幣（下同
    ）1,643,198 元，曾於民國（下同）95年12月間依金融主管
    機關協調成立之中華民國銀行公會會員辦理消費金融案件無
    擔保債務協商機制，與債權人達成分期還款協議，同意自95
    年5 月起、分120 期、利率5 ％、每月繳納17,428元方式償
    還，並依協議內容繳款至97年5 月止。抗告人協商時，每月
    收入僅約22,000元左右，至毀諾時雖已提升至每月32,000元
    ，惟必須額外支出交通費用3,000 元及通信費用5,000 元，
    且每月給予家中10,000元負擔房貸，加上每月約4,500 元之
    膳食費用、稅賦346 元、國泰人壽商業保險費1,768 元，故
    抗告人每月實際需負擔之必要生活費用應為22,846元，每月
    收入扣除必要生活費用後，實已無法依約繳款，抗告人之情
    形顯係因不可歸責於己之事由，而生有履行之重大困難，故
    僅得向本院聲請更生。惟原裁定不察上開情事，逕以抗告人
    收入於協商後明顯提高且毀諾時無情事變更為由，駁回抗告
    人之更生聲請，全然不予體會原本協商之條件對抗告人甚為
    苛刻；又以97年度高雄市每人每月最低生活費10,991元低估
    抗告人每月實際應付之必要生活費，以致於計算出抗告人於
    毀諾之際可以負擔每月協商應納款項之假象，顯屬違誤。為
    此，抗告人爰依法提起本件抗告，並聲明：(一)原裁定廢棄。
    (二)裁定准予對於抗告人即債務人裁定開始更生程序。
二、按債務人與金融機構協商成立者，不得聲請更生或清算，但
    因不可歸責於己之事由，致履行顯有重大困難者，不在此限
    ；本條例施行前，債務人依金融主管機關協調成立之中華民
    國銀行公會會員辦理消費金融案件無擔保債務協商機制與金
    融機構成立之協商，準用前項之規定，消費者債務清理條例
    第151 條第5 項、第6 項分別定有明文。又聲請更生或清算
    不合程式或不備其他要件者，法院應以裁定駁回之，但其情
    形可以補正者，法院應定期間先命補正，復為同條例第8 條
    所明定。
三、本院判斷如下：
  (一)本件抗告人主張其不得已毀諾之理由一，係主張其收入於協
    商後明顯提高且毀諾時無情事變更為由，駁回抗告人之更生
    聲請，全然不予體會原本協商之條件對抗告人甚為苛刻等語
    。然按依債務人與金融機構協商成立者，除非因不可歸責於
    己之事由，致履行顯有重大困難，否則不得聲請更生或清算
    ，消債條例第151 條第5 項規定意旨甚明。是債務清償方案
    成立後，應由債務人按其條件履行，惟如於其後發生情事變
    更，在清償期間收入或收益不如預期，致該方案履行困難甚
    或履行不能，而有不可歸責於己之事由，始能聲請更生或清
    算。此項規定旨在避免債務人任意毀諾已成立之協商，濫用
    更生或清算之裁判上債務清理程序，蓋以債務清償方案係經
    當事人行使程序選擇權所為之債務清理契約，債務人應受該
    成立之協議所拘束。債務人既已與金融機構協商成立，如認
    該協商方案履行有其他不適當情形，自仍應再循協商途徑謀
    求解決之道。抗告人成立協商至其於97年5 月毀諾之時，其
    收入及家中情況並無變化，抗告人之生活狀況並無顯著變動
    ，甚至收入自協商時每月20,000元提升至每月32,000元，顯
    不符前開法條之規定，故抗告人之主張，洵屬無據。
  (二)又抗告人主張抗告理由係原審裁定竟以97年度高雄市每人每
    月最低生活費10,991元低估抗告人每月實際應付之必要生活
    費，以致於計算出抗告人於毀諾之際可以負擔每月協商應納
    款項之假象，顯屬違誤等語；然抗告人因以積欠高額債款，
    本應需撙節支出並積極還款，豈容有鋪張浪費之情事，故原
    審以內政部社會司頒布之高雄市97年度最低生活費10,991元
    計算必要生活費，並無違誤。
  (三)抗告人於原審中主張其每月必須額外支出交通費用3,000 元
    及通信費用5,000 元，且每月給予家中10,000元負擔房貸，
    加上每月約4,500 元之膳食費用、稅賦346 元、國泰人壽商
    業保險費1,768 元，故每月實際需負擔之必要生活費用應為
    22,846元；又於抗告狀追加提出其每月需支出房租及管理費
    6,747 元等語是否有據，本院遂就抗告人主張之每月必要生
    活費用一一審酌如次：
    1.交通費3,000 元部分：抗告人主張額外支出3,000 元之交
      通費，但並無提出具體支出交通費用之收據供參，僅提供
      一紙向公司報帳請領交通費補貼7,000 元之證明書，無法
      證明其額外支出之油費屬實。
    2.通信費用5,000 元及國泰人壽商業保險費1,768 元部分：
      因此部分之支出，並非生活所必須，故不應准許。雖抗告
      人辯稱其通信費用係客戶聯絡之必要，然並未見抗告人提
      出相關事證以實其說，且每月5,000 元之通信費用，顯屬
      過鉅，殊難想像如此高額之通話費用及時數，是否均屬業
      務上所必要，故本院認為此部分均不允許。
    3.負擔家中10,000元房貸部分：抗告人主張其父親因幫其清
      償民間債務23萬元，而伊答允繳納每月10,000元之家中房
      貸，直至借款清償為止等語，提出有抗告人父親開立之借
      款證明書為證。然借款人與抗告人間身份關係特殊，此等
      借款證明書之證明效力容疑，且是否實際有借款之情事發
      生，業未見抗告人提出匯款資料或清償證明等文書為憑，
      端以該紙借款證明書欲證實抗告人向其父親借款之情事，
      實有不足。
    4.房租及管理費6,747 元部分：抗告人主張其每月需支出上
      開費用，並未見其提出具體如租約、管理費收據等事證證
      明之，本院洵難認定是筆費用為真。
    5.小結：抗告人主張之費用，本院認為僅有膳食費4,500 元
      及稅賦346 元有理由，而上開支出，應納入最低生活費用
      10,991原內計算，故原審裁定以10,991元計算其必要生活
      費用，誠屬無誤。
四、綜上所述，原審以抗告人於協商時，就其每月應支付之各項
    費用，自行評估可履行後，嗣與花蓮企銀達成每月償還17,4
    28元之協議，且依約履行至97年5 月而未依協議還款而毀諾
    ，然毀諾之時間點，抗告人查無不可歸責之己之事由致履行
    顯有重大困難；且抗告人現收入扣除必要生活費用後，仍足
    支付協商應納費用，故原裁定駁回債務人更生之聲請，並無
    違誤。抗告意旨指摘原裁定不當，求予廢棄另為裁定，為無
    理由，應予駁回。
五、據上論結，本件抗告為無理由，依消費者債務清理條例第11
    條第2 項、第15條，民事訴訟法第495 條之1 第1 項、第44
    9 條第1 項、第95條、第78條，裁定如主文。
中    華    民    國    98    年    2     月    27    日
                  民事鳳山分庭審判長法    官  楊富強
                                    法    官  吳文婷
                                    法    官  何悅芳
以上正本證明與原本無異。
本裁定不得再抗告。
中    華    民    國    98    年    2     月    27    日
                                    書 記 官  洪嘉慧


司法院資訊處製作；財團法人民間司法改革基金會備份。
